【裁判字號】    97,訴,1301
【裁判日期】    971007
【裁判案由】    排除侵害
【裁判全文】
臺灣臺中地方法院民事判決  97年度訴字第1301號
原      告  甲○○
訴訟代理人  戊○○
複代理人    乙○○
被      告  心的國度住宅大樓管理委員會
法定代理人  丁○○
訴訟代理人  己○○
            丙○○
上列當事人間請求排除侵害事件，本院於民國97年9月12日言詞
辯論終結，判決如下：
    主    文
原告之訴及假執行之聲請均駁回。
訴訟費用由原告負擔。
    事實及理由
甲、程序方面：
一、按原告於判決確定前，得撤回訴之全部或一部，民事訴訟法
    第262條第1項定有明文。本件原告提起本訴原聲明請求被告
    心的國度住宅大樓管理委員會及被告丁○○，嗣於民國97年
    6月13日撤回對於被告丁○○部分之起訴，依前開說明，應
    予准許。
二、按訴狀送達後，原告不得將原訴變更或追加。但原告請求之
    基礎事實同一，及擴張或減縮應受判決事項之聲明者，不在
    此限，民事訴訟法第255條第1項第2款及第3款定有明文。本
    件據原告於97年9月9日提出追加暨準備狀係屬提起追加之訴
    ，聲明求為被告應將如附圖三所示編號A電梯之通行卡交付
    原告，並容忍原告通行以及被告應將如起訴狀附圖二所示該
    電梯之通行卡與出入該部電梯鐵格門之鑰匙交付原告，暨容
    忍原告通行。惟被告並未同意原告為訴之追加，且本件原訴
    之辯論，已去成熟不遠，而關於原訴之資料，新訴復無可利
    用，若准許其為之追加，徒使訴訟之終結延滯，原告為本件
    訴之追加，有礙訴訟之終結，自不應准許，其追加部分應予
    駁回。
三、按按不變更訴訟標的，而補充或更正事實上或法律上之陳述
    者，非為訴之變更或追加，民事訴訟法第256條定有明文。
    本件原告提起本訴原第1、2項聲明請求：「1.被告應將占有
    原告登記所有權的附屬建物即露台上增建活動中心建築物，
    如附圖一：測量成果圖的紅色部分，面積為50坪左右拆除，
    即是騰空露台的回復原狀，速予交還原告逕自使用。2.請求
    被告應將如附圖二：建築平面圖的紅色部分，即公用電梯（
    亦是緊急逃生梯）入口門板拆除與開鎖並通電使用，俾供原
    告正常通行。」嗣於97年9月9日於追加暨準備狀將訴之聲明
    第1、2項變更為：「1.被告應將原告所有之露台上由上能建
    設公司興建之社區活動中心（下稱系爭建物），其經台中市
    中正地政事務所97年7月21日複丈成果圖所示為：A部分面積
    105.47平方公尺之磚造波浪鋼板、B部分面積3.61平方公尺
    之鋼架壓克力板、C1部分面積2.92平方公尺之鋼架壓克力板
    及C2部分面積2.86平方公尺之鋼架壓克力板等地上建物拆除
    ，並將拆除後該部分之露台返還原告。2.被告應將如起訴狀
    附圖二所示緊急逃生梯入口門板拆除及將該緊急逃生梯保持
    隨時得使用狀態。」，依前開說明，應予准許。
壹、原告起訴主張：
    1.原告所有之露台上由上能建設公司興建有社區活動中心（
      下稱系爭建物），其經台中市中正地政事務所97年7月21
      日複丈成果圖即如附圖所示為：A部分面積105.47平方公
      尺之磚造波浪鋼板、B部分面積3.61平方公尺之鋼架壓克
      力板、C1部分面積2.92平方公尺之鋼架壓克力板及C2部分
      面積2.86平方公尺之鋼架壓克力板。系爭建物上能建設已
      交由第一屆管委會。
    2.系爭建物長年非原告可逕自使用，原告卻常年被稅捐處課
      徵房屋稅，被告與其託付管理之住戶均未徵得原告同意即
      無權占用，致原告所有權之行使受有阻礙，且被告竟要求
      原告繳交原告無法使用露台之管理費，從而原告主張拆除
      系爭建物以排除侵害，並將該部分之露台返還於原告。
    3.再查原告所有露台之唯一出入於該大樓竣工交屋時，均經
      附圖二內紅色部分之公共電梯亦是緊急逃生梯通行，今被
      告竟於1樓之電梯門口釘上門板及上鎖或斷電等停止使用
      該電梯。足見除影響原告無法逕自通行，亦將危及該大樓
      住戶之緊急逃生設施造成嚴重影響。因被告之行為妨礙原
      告使用其所有之露台，致不能為通常使用，故被告應將該
      緊急逃生梯入口門板拆除及將該緊急逃生梯保持隨時得使
      用狀態。
    4.心的國度住宅大樓係於82年興建完成，已有10餘年之歷史
      ，該電梯使用不只1年，且若電梯有維修請被告舉證，原
      告曾發存證信函或其他行動要求被告，惟被告均不願處理
      。
    5.電梯之設置係建築法規依據大樓住戶使用量作規劃，應依
      法規之設置，非被告能片面決定，檢修紀錄可由公安檢查
      之電梯公司應可查到，且電梯1年即不能使用應無超過保
      固期，為何電梯未做維修且是否可維修？足見此係被告規
      避之詞。
    並聲明：
    1.被告應將原告所有之露台上由上能建設公司興建之社區活
      動中心（下稱系爭建物），其經台中市中正地政事務所97
      年7月21日複丈成果圖即如附圖所示為：A部分面積105.47
      平方公尺之磚造波浪鋼板、B部分面積3.61平方公尺之鋼
      架壓克力板、C1部分面積2.92平方公尺之鋼架壓克力板及
      C2 部分面積2.86平方公尺之鋼架壓克力板等地上建物拆
      除，並將拆除後該部分之露台返還原告。
    2.被告應將如起訴狀附圖二所示緊急逃生梯入口門板拆除及
      將該緊急逃生梯保持隨時得使用狀態。
    3.訴訟費用由被告負擔。
    4.原告願供擔保請准宣告假執行。
貳、被告則以下列情詞資為抗辯：
    1.露台上之系爭建物係由上能建設公司完成大樓時即已存在
      非被告增建，屬大樓外觀部分，且依建物謄本所示，原告
      於84年1月23日即購買該房屋成屋及完成過戶理應知悉，
      且原告當初亦無提出異議，現有爭執原告應向上能建設公
      司主張，而原告提出本訴訟係因有管理費之爭議。
    2.通往系爭建物之公共電梯非緊急逃生梯，該電梯使用1年
      多後因常發生漏電及因該電梯無逃生出口造成住戶被困之
      情形，當時被告為考量住戶搭乘電梯安全，屢經維修亦無
      法改善故封閉至今，且該電梯係全體住戶均無法通行非僅
      針對原告。況該電梯係直接對外出入不經由管理室管制，
      易造成社區安全維護上之疑慮，至於全體住戶皆可搭乘社
      區其他電梯通行，故不影響住戶之進出問題。
    3.原告所有之建物因積欠社區管理費目前已進入法拍程序，
      原告積欠之管理費僅依前述建物之坪數收取，非如原告所
      述連同露台坪數一併納入管理費計算及收取。
    4.系爭建物雖有系爭露台之使用權，惟均無任何房門可通往
      露台，足見當初起造之上能建設公司係為供社區做活動之
      用，非原告專有使用。
    5.電梯停用之會議紀錄資料難以查考，維修紀錄因年代久遠
      亦無法查考。
    並聲明：
    1.駁回原告之訴及假執行之聲請。
    2.訴訟費用由原告負擔。
    3.如受不利判決，願供擔保請准宣告免為假執行。
參、兩造不爭執之事實：
一、原告為心的國度住宅大樓之住戶。
二、原告所有之露台上由上能建設公司興建有社區活動中心（下
    稱系爭建物），其經台中市中正地政事務所97年7月21日複
    丈成果圖即如附圖所示為：A部分面積105.47平方公尺之磚
    造波浪鋼板、B部分面積3.61平方公尺之鋼架壓克力板、C1
    部分面積2.92平方公尺之鋼架壓克力板及C2部分面積2.86平
    方公尺之鋼架壓克力板。系爭建物上能建設已交由第一屆管
    委會。
三、起訴狀附圖二所示之電梯目前遭被告上鎖且以入口門板封住
    。
肆、得心證之理由：
一、原告主張之事實，固據其提出建物登記謄本、測量成果圖、
    建築平面圖及簡報資料等影本各1份為證。被告則以前揭情
    詞置辯，復據其提出心的國度社區第12屆區分所有權人會議
    記錄、心的國度住戶規約、管理費繳交明細表、樓層平面圖
    及原告建物謄本等影本各1份附卷為憑。是本件兩造之爭點
    厥為：
  (一)原告得否主張拆除系爭建物並返還該部分之露台？
  (二)起訴狀附圖二所示之電梯是否為緊急逃生梯？原告得否主張
    將起訴狀附圖二所示之電梯排除障礙，並容忍原告通行？
二、首就爭點(一)即原告得否主張拆除系爭建物並返還該部分之露
    台？以論：按「所有人對於無權占有或侵奪其所有物者，得
    請求返還之。」，民法第767條前段固定有明文。惟按「土
    地所有人建築房屋逾越疆界者，鄰地所有人如知其越界而不
    即提出異議，不得請求移去或變更其建築物。」，民法第
    796條前段亦定有明文。復按「土地所有權人建築房屋逾越
    疆界者，鄰地所有人如知其越界而不即時提出異議，得請求
    移去或變更其建築物，為民法第七百九十六條前段所明定，
    此項土地相鄰關係致一方之土地所有權擴張，而他方之土地
    所有權受限制，該權利義務對於嗣後受讓該不動產而取得所
    有權之第三人仍繼續存在。」，最高法院85年度台上字第
    119號民事裁判要旨可資參照。經查原告主張原告所有之露
    台上由上能建設公司興建有系爭建物供為社區活動中心使用
    ，其經台中市中正地政事務所97年7月21日複丈成果圖所示
    為：A部分面積105.47平方公尺之磚造波浪鋼板、B部分面積
    3.61平方公尺之鋼架壓克力板、C1部分面積2.92平方公尺之
    鋼架壓克力板及C2部分面積2.86平方公尺之鋼架壓克力板，
    系爭建物上能建設已交由第一屆管委會之事實，業據其提出
    與所述情節相符之建物登記謄本、測量成果圖、建築平面圖
    為證，並據本院依原告聲請囑託台中市中正地政事務所測量
    人員會同本院及兩造勘測系爭土地及建物，而依上開地政機
    關測量結果，可知被告確有占用原告所有之露台上如附圖即
    台中市中正地政事務所97年7月21日複丈成果圖所示：A部分
    面積105.47平方公尺之磚造波浪鋼板、B部分面積3.61平方
    公尺之鋼架壓克力板、C1部分面積2.92平方公尺之鋼架壓克
    力板及C2部分面積2.86平方公尺之鋼架壓克力板等地上建物
    ，此有該地政機關函覆本院如附圖之土地複丈成果圖可稽，
    即被告對於上能建設已交由第一屆管委會之系爭建物有占用
    如附圖所示露台使用之事實，亦不爭執，是依本院調查之結
    果，堪信原告此部分之主張為真實可採。惟查被告以前揭情
    詞抗辯稱：原告所有露台上之系爭建物係由上能建設公司完
    成大樓時即已存在，非被告增建，屬大樓外觀部分乙節，為
    原告所不爭，而參諸卷附原告所提出建物謄本所載，可知系
    爭大樓（含原告所有露台）建築完成日期為82年8月31日，
    第1次登記日期為82年10月11日（按係上能建設公司老闆所
    買受），原告則係於84年1月23日始因買賣登記取得該露台
    所屬房屋之所有權，再參諸原告所呈預定房屋買賣契約書第
    6條亦有約定：「開放空間：開放空間設施（按原告指系爭
    社區活動中心即是）屬乙方所有並由乙方設計規劃、施工及
    經營管理，本大樓用戶均有受益權利，乙方酌收管理使用費
    。」等情，可知系爭建物既係由上能建設公司完成大樓興建
    時即已存在，並供為心的國度住宅大樓社區活動中心使用，
    足見原告之前手購買該露台所屬房屋及完成過戶之際即已明
    知系爭社區活動中心有越界建築於其房屋露台上之情事，原
    告之前手當初卻無提出異議，是依首揭民法第796條前段之
    規定，原告之前手自不得請求被告將上開地上建物拆除，並
    將拆除後該部分之露台返還原告。又依前述，原告係於84年
    1月23日始因買賣繼受取得該露台所屬房屋之所有權，是參
    諸前開最高法院85年度台上字第119號民事裁判要旨，可知
    被告與原告之前手間既有民法第796條前段規定之適用，其
    二人間此一權利義務對於嗣後受讓該不動產而取得所有權之
    原告仍繼續存在，則原告亦自不得請求被告將原告所有露台
    上如附圖即台中市中正地政事務所97年7月21日複丈成果圖
    所示：A部分面積105.47平方公尺之磚造波浪鋼板、B部分面
    積3.61平方公尺之鋼架壓克力板、C1部分面積2.92平方公尺
    之鋼架壓克力板及C2部分面積2.86平方公尺之鋼架壓克力板
    等地上建物拆除，並將拆除後該部分之露台返還原告。被告
    執此抗辯，即屬有據，則原告猶憑以主張將上開地上建物拆
    除，並將拆除後該部分之露台返還原告，即屬無據。
三、次就爭點(二)即起訴狀附圖二所示之電梯是否為緊急逃生梯？
    原告得否主張將起訴狀附圖二所示之電梯排除障礙，並容忍
    原告通行？以論：原告就此固主張原告所有露台之唯一出入
    於該大樓竣工交屋時，均經附圖二內紅色部分之公共電梯亦
    是緊急逃生梯通行，今被告竟於1樓之電梯門口釘上門板及
    上鎖或斷電等停止使用該電梯。足見除影響原告無法逕自通
    行，亦將危及該大樓住戶之緊急逃生設施造成嚴重影響。因
    被告之行為妨礙原告使用其所有之露台，致不能為通常使用
    ，故被告應將該緊急逃生梯入口門板拆除及將該緊急逃生梯
    保持隨時得使用狀態云云。然此為被告所否認，並抗辯稱起
    訴狀附圖二所示之電梯即通往系爭建物之公共電梯非緊急逃
    生梯，該電梯使用1年多後因常發生漏電及因該電梯無逃生
    出口造成住戶被困之情形，當時被告為考量住戶搭乘電梯安
    全，屢經維修亦無法改善，故封閉至今，且該電梯係全體住
    戶均無法通行非僅針對原告，況該電梯係直接對外出入不經
    由管理室管制，易造成社區安全維護上之疑慮，至於全體住
    戶皆可搭乘社區其他電梯通行，故不影響住戶之進出問題等
    語。經查本院依原告聲請於97年7月16日會同兩造及地政人
    員勘測現場，而依卷附勘驗測量筆錄所載：「目前系爭建物
    （於此指原告房屋）並無通往系爭露台之出入口，據原告訴
    代陳稱，原先有1個門通往露台，後來因為露台部分要搭建
    系爭（活動中心）建物提供給社區活動，才將門封掉。被告
    訴代則陳稱系爭8樓建物（即原告房屋）本來就是建設公司
    老闆買的，後來登記給原告，在大樓交付給住戶時，系爭8
    樓就沒有路通往露台，系爭電梯（即起訴狀附圖二所示之電
    梯）與原告所有8樓建物並無相通，原告複代稱該電梯應該
    是大樓住戶逃生梯，被告訴代稱該電梯長久以來都存在瑕疵
    問題，大樓住戶均有其他電梯可供出入。」等語，可知起訴
    狀附圖二所示之電梯既與原告房屋甚至整個第8層樓建物，
    並無相通，該電梯即與緊急逃生梯有異，又依卷附大樓樓層
    平面圖所載，顯示系爭大樓總計共有3部電梯可供住戶搭乘
    ，目前停用1部（即起訴狀附圖二所示之電梯），既係因瑕
    疵故障而停用，應係考量大樓住戶生命安全而為停用之決定
    ，且目前尚有2部電梯正常使用中，尚不致影響大樓社區住
    戶之正常進出，況依前述，原告房屋既與起訴狀附圖二所示
    之電梯，並無相通，則該起訴狀附圖二所示電梯之停用，對
    原告之正常進出更無影響，亦無原告所指容忍通行之問題。
    從而，起訴狀附圖二所示電梯之停用，既係考量大樓住戶生
    命安全而為停用之決定，且對原告之權益既無影響，則原告
    猶憑以訴請被告應將如起訴狀附圖二所示緊急逃生梯入口門
    板拆除及將該緊急逃生梯保持隨時得使用狀態，此部分亦屬
    無據。
四、綜上所述，原告前揭主張，並無可採，是本件仍應以被告之
    抗辯，較可採信為真實。從而，原告猶憑以訴請被告應將原
    告所有之露台上由上能建設公司興建之社區活動中心（下稱
    系爭建物），其經台中市中正地政事務所97年7月21日複丈
    成果圖即如附圖所示為：A部分面積105.47平方公尺之磚造
    波浪鋼板、B部分面積3.61平方公尺之鋼架壓克力板、C1部
    分面積2.9 2平方公尺之鋼架壓克力板及C2部分面積2.86平
    方公尺之鋼架壓克力板等地上建物拆除，並將拆除後該部分
    之露台返還原告；被告應將如起訴狀附圖二所示緊急逃生梯
    入口門板拆除及將該緊急逃生梯保持隨時得使用狀態，均為
    無理由，應予駁回，其假執行之聲請亦失所附麗，應併予駁
    回。
五、本件事實已臻明確，兩造其餘攻擊防禦方法，均與本案判決
    結果不生影響，爰不予逐一論述，併此敘明，原告於言詞辯
    論終結後具狀聲請再開辯論，亦核無再開之必要，附此敘明
    。
伍、訴訟費用負擔之依據：民事訴訟法第78條。
中    華    民    國    97    年    10    月    7    日
                  民事第四庭    法  官  呂明坤
正本係照原本作成。
如對本判決上訴，須於判決送達後20日內向本院提出上訴狀。
中    華    民    國    97    年    10    月    7    日
                                書記官


司法院資訊處製作；財團法人民間司法改革基金會備份。
